ACORDAO-COMPLETO-2547965

ACÓRDÃO 2104/2022 ATA 36/2022 - PLENÁRIO

VISTOS, relatados e discutidos estes autos, que tratam de tomada de contas especial instaurada em atendimento ao subitem 9.1 do Acórdão 590/2017-TCU-Plenário em razão de irregularidades constatadas na celebração de aditivos ao Contrato 16.856/2006, firmados entre Furnas Centrais Elétricas S.A. e o Consórcio Construtor Simplício - CCS.
ACORDAM os Ministros do Tribunal de Contas da União, reunidos em sessão do Plenário, ante as razões expostas pelo Relator e com fundamento nos arts. 1º, inciso I; 12, §§ 1º e 2º; 16, inciso III, alínea "c" e § 3º; 19; 23, inciso III; 26; 28, inciso II; e 57 da Lei 8.443/1992 c/c os arts. 1º, inciso I; 202, §§ 2º ao 4º; 214, inciso III; e 217 do Regimento Interno do TCU, em:
9.1. diferir o julgamento das contas dos responsáveis em relação à parcela de débito decorrente do pagamento em duplicidade do item "Supervisão" no 3º e 4º aditivos ao Contrato 16.856/2006, consistente nos valores e datas a seguir indicados, enquanto os responsáveis se mantiverem adimplentes quanto ao pagamento parcelado iniciado em 15/10/2021:
	Valor do Débito
	Data-base

	R$ 1.475.889,52
	05/02/2010

	R$ 748.169,06
	28/02/2013

9.2. determinar a constituição de processo apartado para acompanhar o pagamento parcelado da parcela de débito decorrente do pagamento em duplicidade do item "Supervisão" tratado no subitem 9.1 acima, e ordenar à SeinfraElétrica que promova seu acompanhamento;
9.3. julgar irregulares as contas de CNO S.A. e de Andrade Gutierrez Engenharia S.A., na condição de integrantes do Consórcio Construtor Simplício, em relação às demais parcelas de débito apuradas no Acórdão 1374/2021-TCU-Plenário e condená-las, solidariamente, ao recolhimento aos cofres de Furnas Centrais Elétricas S.A. das quantias a seguir especificadas, atualizadas monetariamente e acrescidas de juros de mora a partir das datas discriminadas até a data do pagamento:
	Valor do Débito
	Data-base

	R$ 6.773.884,94
	05/02/2010

	R$ 3.643.935,73
	28/02/2013

9.4. aplicar a CNO S.A. e a Andrade Gutierrez Engenharia S.A., na condição de integrantes do Consórcio Construtor Simplício, multas individuais no valor de R$ 200.000,00 (duzentos mil Reais) , a serem recolhidas aos cofres do Tesouro Nacional, com atualização monetária calculada da data deste acórdão até a data do pagamento, se este for efetuado após o vencimento do prazo abaixo estipulado;
9.5. fixar prazo de 15 (quinze) dias, a contar das notificações, para comprovação, perante o Tribunal, do recolhimento das dívidas acima imputadas;
9.6. autorizar a cobrança judicial das dívidas, caso não atendidas as notificações;
9.7. autorizar, caso venha a ser solicitado e se o processo não tiver sido remetido para cobrança judicial, o pagamento das dívidas em até 36 (trinta em seis) parcelas mensais consecutivas, a primeira a ser paga no prazo acima fixado e as demais, a cada 30 (trinta) dias a contar da parcela anterior, com incidência, sobre cada valor mensal atualizado monetariamente, de juros de mora, na forma da legislação em vigor, e alertar aos responsáveis que a falta de comprovação do recolhimento de qualquer parcela importará no vencimento antecipado do saldo devedor;
9.8. encaminhar cópia deste acórdão ao Consórcio Construtor Simplício - CCS, a Furnas Centrais Elétricas S.A. e ao Procurador-Chefe da Procuradoria da República no Estado de Minas Gerais, com a informação de que o inteiro teor do relatório e do voto que o fundamentam está disponível no endereço eletrônico www.tcu.gov.br/acordaos.

Tomada de contas especial instaurada em razão de superfaturamento no contrato das obras civis da Usina Hidroelétrica de Simplício. Análise das alegações de defesa.

Furnas Centrais Elétricas S.A.

3. Responsáveis: Consórcio Construtor Simplício - CCS (08.658.887/0001-11); CNO S.A. (15.102.288/0001-82); Andrade Gutierrez Engenharia S.A. (17.262.213/0001-94)

13.1. Ministros presentes: Bruno Dantas (na Presidência), Walton Alencar Rodrigues, Benjamin Zymler e Jorge Oliveira (Relator).
13.2. Ministros-Substitutos convocados: Augusto Sherman Cavalcanti e Weder de Oliveira.

JORGE OLIVEIRA

Inicio o relatório transcrevendo a última instrução elaborada no âmbito da Secretaria de Fiscalização de Infraestrutura de Energia Elétrica - SeinfraElétrica, que contou com a anuência do corpo diretivo daquela unidade (peças 386/388) 
"INTRODUÇÃO
		Cuidam os autos de tomada de contas especial (TCE) instaurada por determinação deste Tribunal, por meio do subitem 9.1 do Acórdão 590/2017-TCU-Plenário (TC Processo 011.792/2010-8) , da relatoria da Ministra Ana Arraes, em razão da aprovação de aditivos que geraram superfaturamento de R$ 10.595.871,93 no Contrato 16.856, de 30/11/2006, firmado entre Furnas Centrais Elétricas S.A. (Furnas) e o Consórcio Construtor Simplício (CCS) , formado pela então  Construtoras Norberto Odebrecht S.A. e Andrade Gutierrez S.A., para a construção do Aproveitamento Hidrelétrico de Simplício (AHE Simplício) , entre os estados do Rio de Janeiro e Minas Gerais (peças 1 a 381) .
Acórdão 590/2017-TCU-Plenário
9.1. autuar processo de tomada de contas especial e autorizar, desde logo, a citação dos responsáveis pela análise e pela aprovação dos aditivos que geraram superfaturamento de R$ 10.595.871,93 no contrato 16.856, solidariamente ao Consórcio Construtor Simplício, por intermédio da empresa líder Construtora Norberto Odebrecht S.A.;
Conforme Despacho à peça 354, retornaram os autos a esta unidade técnica para que fosse analisado expediente encaminhado pelo CCS, intitulado de "recurso de reconsideração" (peça 347) , contra o Acórdão 1374/2021-TCU-Plenário (Rel. Min. Jorge Oliveira) , como elementos complementares de defesa, bem como para prosseguimento do exame em relação ao CCS após novo e improrrogável prazo para recolhimento do débito aos cofres de Furnas.
6. Estou de acordo com as análises e o encaminhamento sugeridos pela unidade técnica. Considerando o disposto no art. 23, §§ 1º e 2º, da Resolução 36/1995 c/c os arts. 201, § 1º, e 285 do Regimento Interno do TCU - RITCU, não é cabível recurso em face de decisão preliminar que reconhece a boa-fé do responsável e abre novo prazo para recolhimento do débito apurado. Ademais, com fundamento no art. 279 do RITCU, a petição ora em exame deve ser recebida como elementos complementares de defesa. (grifos nossos) 
Em face do exposto, encaminhem-se os autos à Secretaria de Fiscalização de Infraestrutura em Energia Elétrica - SeinfraElétrica para instrução de mérito da TCE em relação ao CCS e suas empresa integrantes.  (grifos nossos) 
Assim, esta instrução tem por objetivo examinar os elementos complementares de defesa apresentados pelo CCS, complementando, naquilo que for pertinente, as instruções precedentes (peças 295 e 349) , em especial, a instrução de mérito acostada à peça 282, bem como verificar o eventual ressarcimento do débito.
As instruções preliminares constam das peças 175, 183, 196, e 349, sendo as instruções de mérito acostadas às peças 282 e 295.
HISTÓRICO 
Ao examinar esta TCE, o Tribunal proferiu o Acórdão 1374/2021-TCU-Plenário (Rel. Min. Jorge Oliveira) - peças 303 a 305, reformado pelo Acórdão 1631/2021-TCU-Plenário (Rel. Min. Jorge Oliveira) - peças 337 a 339, em que excluiu da presente relação processual alguns gestores de Furnas, julgou regulares e regulares com ressalva as contas de outros servidores da estatal e fixou novo e improrrogável prazo para o CCS comprovar o recolhimento do débito.
Em relação ao CCS, o Tribunal assim deliberou:
Acórdão 1374/2021-TCU-Plenário
9.1. acolher parcialmente as alegações de defesa de (...) Consórcio Construtor Simplício;
 (...) 
9.5. fixar novo e improrrogável prazo de quinze dias, a contar da notificação, para que as empresas integrantes do Consórcio Construtor Simplício, liderado pela empresa Construtora Norberto Odebrecht S.A., efetuem e comprovem, perante este Tribunal, o recolhimento das quantias a seguir especificadas aos cofres de Furnas Centrais Elétrica S.A., atualizadas monetariamente a partir das datas indicadas até a data do efetivo recolhimento, na forma prevista na legislação em vigor:
	Valor do débito
	Data-base

	R$ 8.249.774,46
	5/2/2010

	R$ 4.392.104,79
	28/2/2013

9.6. informar às empresas integrantes do Consórcio Construtor Simplício, liderado pela empresa Construtora Norberto Odebrecht S.A., que a liquidação tempestiva do débito atualizado monetariamente saneará o processo e permitirá que as contas sejam julgadas regulares com ressalva, dando-lhes quitação, ao passo que a ausência dessa liquidação tempestiva levará ao julgamento pela irregularidade das contas, com imputação de débito a ser atualizado monetariamente e acrescido de juros moratórios nos termos do art. 19 da Lei 8.443/1992, bem como à aplicação da multa prevista no art. 57 da Lei 8.443/1992; (grifos nossos) 
Os débitos estabelecidos por meio do Acórdão 1374/2021-TCU-Plenário decorrem de irregularidades constatadas no 3º e 4º termos aditivos ao Contrato 16.856, referente ao pagamento indevido de taxa de contingência em composição de preços unitários; pagamento de parcela "supervisão" contida nas composições de preços unitários dos serviços auxiliares; e inconsistência no cálculo de adequação da verba relacionada ao item "Materiais/Outras Atividades", constante do serviço "Manutenção e Operação - Canteiro/Acampamento".
Tabela 1 - Origem e data do débito atribuído ao CCS
	Natureza do débito
	Termo Aditivo
	Quantificação (R$) 
	Data

	Taxa de contingência
	3º
	6.773.884,94
	5/2/2010

		4º
	2.444.089,78
	28/2/2013

	Subtotal
		9.217.974,72
	
	Supervisão
	3º
	1.475.889,52
	5/2/2010

		4º
	748.169,06
	28/2/2013

	Subtotal
		2.224.058,58
	
	Manutenção e Operação - Canteiro Acompanhamento
	4º 
	1.199.845,95
	28/2/2013

	Total
		12.641.879,25
	
Fonte: Voto do Acórdão 1374/2021-TCU-Plenário (peça 304, p. 12) .
Nota: sobre os valores referentes ao 3º aditivo foi aplicado o índice de reajuste de 1,2247. Quando ao 4º aditamento, o índice aplicado foi de 1,2853.
Em relação à taxa de contingência, consta do Voto condutor do Acórdão 1374/2021-TCU-Plenário que, nos 3º e 4º termos aditivos, os pagamentos referentes à parcela a preço global tomaram por base quantitativos de serviços efetivamente executados pelo CCS e medidos por Furnas (peça 304, pp. 1-4) .
Nesse sentido, os serviços complementares a preço global foram medidos e pagos como se fossem a preço unitário, eliminando o risco de quantidade associado à empreitada a preço global, de forma que, com a total eliminação desse risco, em razão da medição e do pagamento com base no que foi efetivamente executado, tornou-se irregular a manutenção da taxa de contingência, inserida nas composições de preços unitários dos serviços complementares, referentes às obras contratadas a preço global, cujo valor corresponde a R$ 5.531.056,54, atinente ao 3º aditamento, e a R$ 1.901.571,45, relativo ao 4º termo aditivo, ambos na data-base de novembro de 2005, que reajustados correspondem as parcelas inseridas na Tabela 1 acima (peça 304, pp. 1-4) .
Quanto à inconsistência no cálculo de adequação da verba relacionada ao item "Materiais/Outras Atividades", constante do serviço "Manutenção e Operação - Canteiro/Acampamento", foi identificado no 4º termo aditivo que Furnas adotou o prazo de seis meses como sendo o período em que os serviços adicionais incluídos no contrato seriam executados. Ocorre que foi levantado que o período de execução superou 34 meses e teria gerado um superfaturamento de R$ 933.514,32 na data-base de novembro de 2005, que reajustado corresponde a parcela inserida na Tabela 1 acima (peça 304, pp. 4-5) .
No que se refere ao superfaturamento decorrente da parcela supervisão, foi constatado o pagamento em duplicidade do referido item, o que foi reconhecido pelo CCS em suas alegações de defesa. Dessa forma, o CCS pleiteou o pagamento do montante de R$ 1.787.199,74 (nov./2005) em 36 parcelas, sem incidência de juros, apenas com atualização monetária (peça 304, p. 5) .
Quanto ao débito total apurado, o Tribunal, por meio do Acórdão 1374/2021-TCU-Plenário, decidiu parcelar a dívida em 36 parcelas, nos termos do subitem 9.7:
9.7. autorizar o parcelamento da dívida em até 36 (trinta e seis) parcelas, incidindo sobre cada parcela, corrigida monetariamente, os correspondentes acréscimos legais fixando-lhes o prazo de quinze dias, a contar do recebimento da notificação, para comprovar perante o Tribunal o recolhimento da primeira parcela, e de trinta dias, a contar da parcela anterior, para comprovar os recolhimentos das demais parcelas, alertando os responsáveis de que a falta de comprovação do recolhimento de qualquer parcela importará o vencimento antecipado do saldo devedor; (grifos nossos) 
Naquela ocasião, o Consórcio foi informado pelos respectivos Ofícios de que o valor total da dívida, atualizado monetariamente até 14/6/2021, correspondia a R$ 22.515.681,21, e alertado de que, caso não fosse efetuado o pagamento do débito no prazo estabelecido, o Tribunal poderia julgar as contas irregulares e aplicar multa a prevista no art. 57 da Lei 8.443/1992, bem como fazer incidir juros de mora sobre o débito, abatendo-se os eventuais valores já recolhidos.
Esclareceu-se ao CCS que, caso houvesse liquidação tempestiva do débito atualizado monetariamente, as contas seriam julgadas regulares com ressalva, dando-lhes quitação.
Comunicou-se ainda ao CCS que o débito total poderia ter o pagamento parcelado em 36 parcelas corrigida monetariamente, fixando o prazo de quinze dias, a contar do recebimento da notificação, para comprovar perante o Tribunal o recolhimento da primeira parcela, e de trinta dias, a contar da parcela anterior, para comprovar os recolhimentos das demais parcelas, alertando os responsáveis de que a falta de comprovação do recolhimento de qualquer parcela importará o vencimento antecipado do saldo devedor.
No caso de não recolhimento do débito no prazo estipulado, o valor total da dívida seria atualizado monetariamente e acrescido dos juros de mora, correspondendo a quantia de R$ 26.573.539,42 na data de 14/6/2021.
Ao tomarem ciência dos aludidos ofícios, conforme documentos acostados às peças 342 e 325, o Consórcio não efetuou o recolhimento do débito e, em seu lugar, apresentou como resposta embargos de declaração em face do Acórdão 1374/2021-TCU-Plenário (peça 330) .
Ao analisar os referidos embargos, o Tribunal os conheceu e, no mérito, rejeitou-os, conforme consta do item 9.2 do Acórdão 1631/2021-TCU-Plenário (Rel. Min. Jorge Oliveira) - peça 337.
Segundo alegou o CCS, haveria omissão no Acórdão 1374/2021-TCU-Plenário relacionada com a necessidade de avaliação global dos preços pactuados nos termos aditivos para análise de eventual superfaturamento, bem como deveria ser reconhecida a regularidade da valores alocados a títulos de contingências nos 3º e 4º termos aditivos (peça 330, p. 2) .
Também constou dos embargos que houve omissão no que se refere à rubrica "Materiais/Outras Atividades", pois o Consórcio teria apontado a total ausência de relação entre o prazo previsto nos aditivos para execução dos serviços e a precificação da parcela de mão de obra associada a esse item, argumentando que, independentemente do prazo para execução dos serviços, o custo total final previsto para esse item é sempre o mesmo, alterando-se apenas o custo médio mensal e a quantidade de meses para pagamento. Logo, na visão do CCS, não haveria dano ao erário nessa rubrica (peça 330, p. 2) .
Além disso, os embargos confirmaram o equívoco no pagamento duplicado da parcela Supervisão e que os valores a maior seriam ressarcidos pelo CCS (peça 330, p. 1) .
De acordo com o fundamentado no Voto condutor que analisou os embargos (Acórdão 1631/2021-TCU-Plenário) , não se verificou a omissão alegada pelo CCS, uma vez que os argumentos apresentados pelo embargante, e supostamente não apreciados, constavam da peça 238, pp. 13-14, tendo sido sintetizados pela unidade técnica do Tribunal no parágrafo 378, alínea "i" da instrução reproduzida no voto condutor da deliberação embargada - Acórdão 1374/2021-TCU-Plenário (peça 305, p. 66) , e devidamente analisados nos parágrafos 397 e 398 da mencionada instrução (peça 305, p. 69) - peça 338.
Uma vez notificados da rejeição dos embargos de declaração, o CCS deveria recolher a Furnas Centrais Elétricas o valor histórico do débito atualizado monetariamente desde a ocorrência e acrescido dos juros de mora devidos (peça 340 e 342) .
Contudo, ao invés de recolher a quantia, o CCS optou por interpor petição intitulada de "Recurso de Reconsideração" em face do Acórdão 1374/2021-TCU-Plenário, em especial contra os itens 9.5 e 9.6 supracitados, e também em face do Acórdão 1631/2021-TCU-Plenário (peça 347) .
Ao analisar o expediente do CCS, o Relator observou em seu Despacho que não é cabível recurso em face de decisão preliminar que reconhece a boa-fé do responsável e abre novo prazo para recolhimento do débito apurado (peça 354, p. 2) .
Assim, a peça intitulada "Recurso de Reconsideração" foi recebida pelo Relator como elementos complementares de defesa, para que a unidade técnica elaborasse instrução de mérito em relação ao CCS e suas empresas integrantes (peça 354) .
EXAME TÉCNICO
Ante a ausência de quitação da dívida, passa-se, a seguir, a analisar os elementos complementares de defesa apresentados pelo CCS.
Antes, porém, cabe registrar que, tendo concordado anteriormente somente com o valor do débito atribuído ao item "Supervisão", o CCS iniciou o ressarcimento ao erário dos seguintes valores atualizados monetariamente:
Tabela 2 - Origem e data do débito referente à Supervisão
	Descrição
	Débito (R$) 
	Data da ocorrência

	Pagamento em duplicidade da parcela "Supervisão" (3º Aditivo) 
	1.475.889,52
	5/2/2010

	Pagamento em duplicidade da parcela "Supervisão" (4º Aditivo) 
	748.169,06
	28/2/2013

Os pagamentos acostados aos autos pelas empresas integrantes do CCS até o momento foram os seguintes:
Tabela 3 - Pagamentos realizados pelas empresas do CCS
	Valor (R$) 
	Data
	Credor
	Peças

	57.085,17
	15/10/2021
	Furnas Centrais Elétricas S.A.
	357

	55.944,23
	19/10/2021
		359

	57.085,17
	11/11/2021
		361

	58.226,11
	12/11/2021
		373

	57.800,43
	14/12/2021
		366 e 374

	58.340,95
	13/1/2022
		367 e 375

	59.084,17
	14/2/2022
		377

	59.084,18
	15/2/2022
		371 e 376

	59,084,18
	14/3/2022
		381

	59.084,17
	15/3/2022
		380

	59.680,92
	13/4/2022
		382

	59.680,93
	13/4/2022
		382

	60.647,76
	13/5/2022
		384

	60.647,76
	16/5/2022
		384

	Total: 762.391,85

Em que pese a ocorrência de tais pagamentos, convém assinalar que apenas a liquidação tempestiva de todo o débito atualizado monetariamente ensejaria o saneamento do processo, de modo a permitir que as contas fossem julgadas regulares com ressalva. 
Prosseguindo na análise dos elementos complementares de defesa apresentados pelo CCS, a exposição é iniciada com um breve resumo dos fatos (peça 347, pp. 1-4) , com a descrição da relevância do empreendimento e com a defesa do cabimento do Recurso de Reconsideração (peça 347, pp. 4-7) .
Em seguida, o CCS apresenta propriamente suas alegações de defesa, centrando suas argumentações em quatro tópicos principais: necessidade de análise global dos termos aditivos; regularidade no estabelecimento de parcela de contingências; inexistência de irregularidade na parcela de manutenção e operação - canteiro/acompanhamento; e prescrição da pretensão do TCU (peça 347, pp. 7-28) .
Todavia, compulsando os elementos complementares de defesa, observa-se que o CCS não apresenta argumentos novos, como será constatado mais adiante.
A fundamentação utilizada pelo CCS à peça 347 já foi apresentada em oportunidades anteriores, notadamente nas peças 238 e 330, por exemplo, tendo sido devidamente analisada por este Tribunal. Não obstante isso, examina-se novamente os argumentos apresentados para a formulação de proposta de mérito em relação ao Consórcio Construtor Simplício e empresas participantes.
Argumento: necessidade de análise global dos termos aditivos e regularidade no estabelecimento de parcelas de contingências
Aduz o CCS que o Acórdão 1374/2021-TCU-Plenário mostrou-se omisso no que diz respeito à necessária avaliação global dos termos aditivos (peça 347, p. 3) .
Em síntese, afirma que a análise realizada se ateve à avaliação isolada de itens integrantes dos preços estabelecidos nos termos aditivos, sem, contudo, avaliar de forma global se os valores dos aditivos se encontram em conformidade com os referenciais de mercado para as obras. Diante disso, informa que opôs embargos de declaração que foram sumariamente rejeitados por meio do Acórdão 1631/2021-TCU-Plenário, mantendo-se a omissão no estado atual das discussões (peça 347, pp. 3 e 7) .
Mais adiante, em sua peça complementar de defesa, volta ao assunto, reafirmando que, ao se promover essa análise global dos valores do 3º e do 4º termos aditivos ao contrato, alcança-se a inafastável conclusão da compatibilidade entre os preços estabelecidos nos aditivos e as referências desenvolvidas pelo TCU para essas mesmas obras (peça 347, p. 8) .
Repisa novamente que, em sede de embargos de declaração, a questão não foi devidamente enfrentada e sequer se realizou uma avaliação geral dos preços dos aditivos, mantendo-se uma análise pontual e equivocada de itens inseridos nos orçamentos. Para ilustrar, apresenta tabela comparativa entre os preços dos serviços listados nos termos aditivos e as referências do próprio TCU para os mesmos serviços, onde afirma que a diferença de valores alcança apenas 4,34% e jurisprudência deste Tribunal acerca da impossibilidade de se imputar débito com base em sobrepreço de itens isolados da planilha contratual (peça 347, pp. 8-12) .
Relacionada à questão do superfaturamento decorrente da taxa de contingência, entre as páginas 13 a 28 da peça 347, discorre sobre a complexidade das obras da AHE Simplício e das singularidades da orçamentação da obra para, em seguida, buscar demonstrar a regularidade no estabelecimento das referidas parcelas de contingências.
Em relação à complexidade das obras, aduz que o TCU compreendeu a complexidade da obra ao analisar as condutas dos responsáveis, deixando de imputar responsabilidades aos gestores. Todavia, acrescenta em sua argumentação que o reconhecimento dessa complexidade também deve ser estendido à avaliação das posturas do CCS. Desse modo, sustenta que o TCU, ao reconhecer que não restou caracterizado nem dolo, nem erro grosseiro na celebração dos aditivos, tendo sido considerado regular as medições e pagamentos realizados, leve em conta essas circunstâncias na responsabilização do Consórcio (peça 347, pp. 13-14) .
Com referência ao orçamento da obra, assevera que, um orçamento, por mais detalhado e criterioso que seja, é sempre aproximado, visto ser impossível prever todas as causalidades da obra e, por esse motivo, fez-se necessária a inclusão, nas composições de preços, dos termos aditivos, de parcela para contingências em relação a determinados serviços específicos, cujas condições peculiares de execução sujeitariam o Consórcio a um padrão extraordinário de riscos. Assim, defendendo a regularidade no estabelecimento da parcela de contingências, sustenta que a inclusão nos preços de obra de verba para contingências é boa prática de engenharia, especialmente em contratos em regime de preço global como ocorre nas obras civis da AHE Simplício (peça 357, pp. 14-15) .
Acrescenta ainda que a jurisprudência dessa Corte de Contas, a partir da análise de casos específicos e à luz de suas peculiaridades, já admitiu a incidência de percentuais de risco superiores àqueles estabelecidos em seus parâmetros convencionais, como, por exemplo, no Acórdão 1823/2013-TCU-Plenário, em que se avaliava a modificação de regime contratual para preço global, autorizou a adoção de taxa de riscos de 4,69%, superior até mesmo à taxa somada de riscos e contingências no presente caso, justamente por reconhecer as particularidades do caso em análise, especialmente por se tratar de regime de empreitada por preço global (peça 357, pp. 18-19) .
Menciona que o percentual de Contingência utilizado no orçamento é coerente com o apontado na publicação "Tabelas de Composição de Preços para Orçamentos (13ª ed. São Paulo: Pini, 2008) , que estabelece a taxa mínima em 1% e a máxima em 5% (peça 347, p. 19) .
Assegura também que, além dos riscos extraordinários a que se submeteu o Consórcio, a celebração dos termos aditivos em análise, por si só, não eliminou a necessidade de alocação de contingências nos orçamentos dos serviços a serem realizados, pois as variações de serviços abarcadas pelos aditivos não foram integralmente remuneradas por meio da celebração dos termos, uma vez que o valor consensado com Furnas foi inferior ao próprio valor pleiteado pelo Consórcio (peça 347, p. 19) .
Análise
Irresignado, o CCS apresenta novamente questionamentos já analisados anteriormente nestes autos.
Acerca de suposta omissão no Acórdão 1.374/2021-TCU, o Voto condutor do Acórdão 1631/2021-TCU-Plenário asseverou que a alegada omissão não foi verificada (peça 338, p. 1) . Ainda que não fosse assim, cabe esclarecer que o julgador não está obrigado a responder ou a analisar todas as questões levantadas pelas partes ou examinar pormenorizadamente cada argumento suscitado (Acórdão 137/2007-TCU-Primeira Câmara, Rel. Min. Marcos Bemquerer) . No mesmo sentido caminhou os Acórdão 2073/2021-TCU-Plenário (Rel. Min. Augusto Nardes) e 1.561/2017-TCU-Plenário (Rel. Min. José Múcio Monteiro) :
Ao relator cumpre apreciar a matéria em discussão nos autos de acordo com os aspectos e teses pertinentes à solução da controvérsia, não estando obrigado a rechaçar, um a um, os argumentos expendidos pela parte, quando os fundamentos utilizados já lhe tenham sido suficientes para formar sua razão de decidir, entendimento esse que se coaduna com o art. 489, § 1º, inciso IV, da Lei 13.105/2015 (CPC) .
O julgador não está compelido a considerar todas as alegações da parte, desde que tenha elementos que entenda serem suficientes para formar sua convicção; tampouco está obrigado a examinar todas as considerações da unidade técnica e do Ministério Público junto ao TCU, cujos entendimentos e argumentos servem para fornecer subsídios e não vinculam a formação da convicção do Tribunal.
Não obstante, os argumentos apresentados nos elementos complementares de defesa, e supostamente não apreciados anteriormente, constam do expediente do CCS à peça 238, pp. 13-14. Esses argumentos do CCS, inclusive, constaram da fundamentação do Voto condutor do Acórdão 1631/2021-TCU-Plenário, que, para melhor assimilação, são transcritos abaixo com grifos acrescidos:
Necessidade de análise global da economicidade dos aditivos
60. Ainda que se reconhecesse a impossibilidade de inclusão das taxas de contingências nos termos aditivos ao contrato, o que se admite por força de argumentação, faz-se necessário tecer alguns comentários acerca das análises empreendidas por essa Corte que deixou de levar em consideração importantes variáveis que impactam significativamente nos valores em discussão.
61. Inicialmente, cabe destacar que para a realização da análise ora empreendida é necessário separar da análise os valores relacionados às contingências do contrato original.
62. Isso porque, conforme já demonstrado acima, por meio do Acórdão 1468/2013-TCU-Plenário, essa Corte de Contas reconheceu a regularidade dos preços pactuados no contrato. Ademais, as taxas de contingência previstas no contrato dizem respeito aos riscos previsíveis assumidos pela Contratada quando da contratação, os quais não são alterados em nenhuma medida pelos aditivos celebrados.
63. Conforme planilha anexa (Doc. 02 -Resumo - Contingência) , é possível observar que, do valor total imputado pela Unidade Técnica como reserva para contingências (R$ 7.860.354,38) R$ 5.486,033,30 correspondem. na verdade. às contingências relacionadas ao contrato original, de forma que o suposto superfaturamento apontado. deve ser reduzido a R$ 2.178.931,70, valor correspondente ao montante imputado pela Unidade Técnica subtraindo-se (i) o valor decorrente do equívoco na planilha de quantidades encartada à peça 95 e (ii) o valor relativo às contingências do contrato original.
64. Nesse ponto, é importante ressaltar que as contingências não podem ser consideradas e avaliadas por essa Corte de forma isolada, uma vez que sua própria concepção é tida a partir da definição de preços dos serviços.
65. Vale dizer, tratando-se as contingências de provisões constituídas a partir da definição dos preços de cada serviço, sendo incorporada a cada um deles, sua análise deve ser realizada em conjunto com os preços pactuados, de modo a verificar sua compatibilidade com os referenciais de mercado.
66. Nesse cenário, comparando-se os preços dos serviços incluídos no 3º e no 4º Termos Aditivos com os referenciais adotados pela própria Unidade Técnica para análise da adequação dos preços contratuais, verifica-se a adequação dos valores previstos nos referidos aditivos com os preços referenciais. Conforme documentos anexos, a partir da referida comparação resta uma diferença de apenas R$ 793.783,61, correspondente à 0,63% do valor do 3º Termo Aditivo e 0,08% do valor contratual, o que representa mera variação de mercado, considerando a complexidade da obra analisada.
67. Como já se pronunciou essa Corte de Contas, em obras complexas, "é de se esperar que a estimativa da unidade técnica esteja sujeita a uma margem de erro/tolerância superior àquela normalmente verificada nas demais obras públicas auditadas por esta Corte". A discrepância entre os preços contratuais e aqueles sugeridos pela unidade técnica é tão pequena que vem mais a confirmar a regularidade do aditivo da que desqualificá-lo.
68. Para demonstração da adequação dos valores, apresenta-se, na presente oportunidade, as seguintes planilhas comparativas: (i) "Comparação dos Preços - PG Aditivo 03 - UHE Anta" (Doc. 03) , ii) "Comparação dos Preços - PG Aditivo 03 - UHE Simplício" (Doc. 04) e (iii) "Comparação dos Preços - PG Aditivo 04 - UHE Anta" (Doc. 05) .
69. Tendo em vista os fundamentos acima apresentados, ainda que essa Corte de Contas mantenha o entendimento pela irregularidade da permanência das taxas de contingência no contrato em face dos aditivos firmados, o que se admite apenas para argumentar, restou demonstrado a necessidade de que tal rubrica seja analisada no contexto global dos termos aditivos, sendo certo que a adequada análise de economicidade dos aditivos contratuais leva ao necessário afastamento do suposto sobrepreço apontado pela Unidade Técnica.
Tais argumentos do CCS foram sintetizados pela unidade técnica do Tribunal e constam do parágrafo 378, alínea "i" da instrução de mérito de peça 282, p. 55:
378. Assim, os principais pontos argumentados foram:
 (...) 
i) Ressalta que este Tribunal já reconheceu a regularidade dos preços pactuados no contrato por meio do Acórdão 1468/2013-TCU-Plenário e pondera que as contingências não podem ser avaliadas de forma isolada, já que integram as composições unitárias dos serviços. Realiza comparação dos preços dos serviços incluídos no 3º e 4º aditivos com os referenciais deste Tribunal e conclui que restaria uma diferença de apenas R$ 793.783,61, o que poderia ser considerada como mera variação de mercado.
Mais adiante, na mesma instrução de mérito, mais precisamente no parágrafo 397 da peça 282, p. 57-58, os argumentos do CCS foram devidamente analisados:
397. Por fim, em relação ao item "i", basta apenas lembrar que o voto que conduziu o mesmo Acórdão 1468/2013-TCU-Plenário trazido pelo CCS ressalvou a questão da contingência da seguinte forma:
'Outra questão importante no exame de sobrepreço diz respeito à taxa indicada no orçamento de Simplício a título de "contingência", também considerada irregular pela unidade técnica e que responde por significativa parcela - R$ 4,7 milhões.
O orçamento do AHE de Simplício foi dividido, essencialmente, em três grupos: Grupo A - custos indiretos; Grupo B - PU: serviços incluídos no custo direto e executados a preço unitário; e Grupo B - PG, serviços incluídos no custo direto e executados a preço global.
Exatamente nesse último grupo, para fazer frente a eventuais incertezas nos itens cujo regime de execução seria por preço global, o contrato previu um percentual de "contingência" em cada serviço do grupo. A taxa média foi de 6,3%, o que corresponde a R$ 4,7 milhões.
A unidade técnica entendeu como irregular essa rubrica e não considerou qualquer percentual de contingência nas composições referenciais, o que, por consequência, contribuiu para uma diferença maior entre os paradigmas e os valores contratados. A SecobEnergia avaliou que o percentual de 35,74% de BDI já contemplaria parcela relativa a "riscos", na importância de 2% do total contratado, e que a rubrica de "contingência" configuraria duplicidade nos custos.
É importante notar que essa questão está intimamente relacionada às matérias levantadas no Fiscobras 2010 (TC Processo 011.792/2010-8) e 2011 (TC Processo 011.829/2011-7) nas obras de Simplício, oportunidade em que a Secob indicou como irregulares aditivos realizados na parcela executada por preço global, nos montantes de R$ 40,5 milhões em 2010 e R$ 1,4 milhão em 2011.
A questionável legalidade da parcela de contingência tem reflexo direto na possibilidade de aditamento dos serviços executados a preço global, especialmente se os serviços incluídos não decorrerem de evidente incerteza e imprevisibilidade. Assim, a regularidade dos aditivos deve ser examinada levando-se em conta que o contrato já trouxe remuneração específica para eventuais "contingências" associadas ao regime de execução.
Nesse sentido, no presente processo, em que o foco é o exame de sobrepreço, a avaliação da regularidade da taxa de "contingência" não encontra seara adequada. Até porque, mesmo que os preços contratados fossem regulares, a legalidade da referida parcela poderia ser questionada.
Concluo, por conseguinte, que a importância de R$ 4,7 milhões deve ser excluída do sobrepreço subsistente, para que a matéria seja levada à discussão nos processos TC Processo 011.792/2010-8 e TC Processo 011.829/2011-7.
398. Verifica-se, portanto, que as contingências foram excluídas da análise empreendida naqueles autos, devendo ser avaliados no âmbito dos TCs Processo 011.792/2010-8 e Processo 011.829/2011-7, os quais efetivamente foram e deram origem a esta TCE. Destarte, não há como acatar esse último argumento do CCS também.
399. Diante do exposto, as alegações apresentadas pelo CCS, juntamente com as contribuições dos demais responsáveis, não foram suficientes para afastar o débito relativamente às contingências contempladas nas composições de preços unitários da parcela a PG da AHE Simplício. Deverá, assim, responder por este débito, além do montante já reconhecido pelos próprios responsáveis como devido em relação ao sobrepreço levantado na parcela atinente à supervisão.
Sendo assim, a argumentação acerca da necessidade de análise global da economicidade dos aditivos foi devidamente analisada, concluindo-se na ocasião pela improcedência da alegação do CCS, tendo sido esse entendimento acompanhado pelo Tribunal. 
Quanto à regularidade no estabelecimento de parcelas de contingências, observa-se que a instrução de mérito precedente, de peça 282, também analisou a questão do superfaturamento decorrente da taxa de contingência, tendo concluído que as alegações apresentadas pelo CCS não foram suficientes para afastar o débito relativamente às contingências, devendo o Consórcio responder por este débito.
Sobre essa questão, constou na instrução de peça 282, p. 23, que a Cláusula 18.1.1.2 do Contrato 16.856, que trata das condições de pagamento, que não caberia qualquer pagamento adicional originado por variação dos volumes previstos, afastando o risco das variações de quantitativos, desde que não tenha havido alteração de concepção do projeto básico ou de suas especificações técnicas. Essa premissa, inclusive, motivou a formalização dos aditivos na parcela a Preço Global (PG) para inclusão de serviços e alteração de quantitativos, conforme mencionado nas instruções à peça 126, p. 10-12, e à peça 147. Desse modo, a pactuação dos 3º e 4º aditivos mitigou o risco das variações de quantitativos.
Corroborando isso, as Cláusulas 17.6, 17.7 e 17.8 do Contrato 16.856 estabeleceram que estariam incluídos nos preços todos os riscos inerentes à execução do serviço, tanto a Preço Global (PG) , quanto à Preço Unitário (PU) . Somente no caso de PU, eventuais variações de quantidades em relação aos quantitativos estimados na planilha seriam remuneradas pelas quantidades efetivamente executadas (peça 282, p. 24) .
À essa mesma conclusão chegou o Relator do Voto condutor do Acórdão 1374/2021-TCU-Plenário, Min. Jorge Oliveira, ao analisar a questão do superfaturamento decorrente da taxa de contingência.
Nas páginas 2 a 4 do Voto de peça 304, foi fundamentada a irregularidade na manutenção da taxa de contingência inserida nas composições de preços unitários dos serviços complementares referentes às obras contratadas a preço global, cujo valor correspondia na data-base de novembro de 2005 a R$ 5.531.056,54, referentes ao 3º aditamento; e a R$ 1.901.571,45, relativos ao 4º termo aditivo.
Para melhor compreensão dessa fundamentação, transcreve-se excerto elucidativo do referido Voto (peça 304, p. 2-4) :
DO SUPERFATURAMENTO DECORRENTE DA TAXA DE CONTINGÊNCIA
22. Anuo às análises da SeinfraElétrica e as incorporo como sendo as minhas próprias, quanto à irregularidade da manutenção da taxa de contingência nas composições de preços unitários de parte dos serviços complementares que faziam parte das obras contratadas a preço global.
23. Aquela taxa tinha o objetivo primordial de compensar eventuais flutuações de quantitativos que se verificassem durante a realização das obras, bem como possíveis extensões de prazo. Somada a essa taxa, destaca-se que ainda havia rubrica específica de contingência no BDI (2% sobre os custos diretos) para cobrir eventuais imprevistos/incertezas que pudessem ocorrer na obra (tanto para a parcela referente a PG quanto a PU) .
24. Ocorre que, conforme evidenciado nos autos, os serviços complementares a preço global foram medidos e pagos como se a preço unitário fossem. Dessa forma, o típico e mais relevante risco associado a empreitada a preço global foi eliminado: o de quantidade.
25. Em relação ao risco de atrasos, o quarto aditamento incluiu parcelas referentes a permanência adicional de equipamentos e de mão de obra em função do prolongamento no cronograma, além do pagamento adicional por mão de obra direta e supervisão. Portanto, esse risco também foi mitigado por outros mecanismos que não as contingências.
26. Concordo também com a unidade técnica que as alegações de defesa não foram suficientes para demonstrar que a taxa de contingência mantida nas CPUs serviria para cobrir outros riscos, como os relacionados à redução da produtividade decorrente de, por exemplo, confinamento, logística, distâncias aos estoques e bota-fora e chuvas além do normal.
27. Nesse sentido, algumas das dificuldades e dos imprevistos (distância de transporte, confinamento, chuvas e logística, por exemplo) alegados para as obras sob regime de preço global seriam também aplicáveis aos serviços da parcela a preço unitário. Outros riscos apontados, como a proximidade do rio, das ensecadeiras e da linha férrea, se relacionam especificamente às obras contratadas a PU. Verificou-se, porém, que as composições de preços dos serviços contratados a PU não continham contingências. Na verdade, as composições dos serviços a PG e a PU se diferenciaram apenas pela rubrica da contingência.
28. Além disso, constatou-se que a taxa de contingência não foi incluída nas CPUs dos novos serviços constantes dos termos aditivos e relacionados às obras contratadas a preço global. Para esses novos serviços, foram adotadas as composições referentes às obras sob regime de PU (que não tinham contingência) ou, na sua inexistência, levantaram-se preços de mercado (também sem a inclusão da referida taxa) .
29. Todas essas evidências reforçam, portanto, a conclusão de que a taxa de contingência estava associada ao risco de quantitativos. Com a total eliminação desse risco em razão da medição e do pagamento com base no que foi efetivamente executado, sua manutenção foi irregular.
30. Deve ainda ser rejeitado o pleito do CCS para que seja subtraída, do cálculo do superfaturamento, a parcela que se refere ao contrato original, considerando-se apenas a parte que foi aditivada. Conforme destacado pela unidade técnica, os serviços complementares constantes do terceiro aditamento na parcela executada a EPG "foram medidos tanto com valores positivos como negativos, ou seja, as quantidades medidas a maior no contrato principal foram ajustadas quando da feitura dos aditivos para retratar o efetivamente executado (peça 266, p. 15-16) . Dessa forma, se depreende que os itens originais da planilha foram integralmente medidos e as quantidades adicionais contempladas nos aditivos quando necessárias. De outro modo, os realizados em menor grandeza que o previsto originalmente, tiveram seus quantitativos suprimidos por meio dos aditivos".
31. Cabe destacar que não constou do débito apurado a parcela de contingência inserida nas CPUs dos serviços que não foram objeto de aditivo na parcela contratual executada a EPG, pois o pagamento por aqueles serviços seguiu os critérios de avanço de obras estabelecidos originalmente no contrato.
32. Em face do exposto, tenho por irregular a manutenção da taxa de contingência inserida nas composições de preços unitários dos serviços complementares referentes às obras contratadas a preço global, cujo valor corresponde a (data-base novembro/2005) : R$ 5.531.056,54, referentes ao 3º aditamento, e R$ 1.901.571,45, relativos ao 4º termo aditivo.
Diante de todo o exposto, os serviços a preço global medidos e pagos como se a preço unitário fossem eliminou da empreitada a preço global o risco de quantidade. Com a total eliminação desse risco, em razão da medição e do pagamento com base no que foi efetivamente executado, a manutenção das parcelas de contingências nos 3º e 4º termos aditivos tornou-se irregular.
Assim, embora reconhecida a legalidade dos referidos termos aditivos, consoante confirmado por meio do Acórdão 590/2017-TCU-Plenário, são indevidas as cobranças das taxas de contingências nas Composições de Preços Unitários (CPU) da parcela a Preço Global (PG) da obra, já que, consoante exposto acima, os riscos das variações de quantitativos foram mitigados nos 3º e 4º termos aditivos.
Dessa forma, não procede a alegação do CCS quanto à regularidade no estabelecimento de parcelas de contingências.
Argumento: inexistência de irregularidade na parcela de manutenção e operação
Em relação aos custos de "Manutenção e Operação - Canteiro/Acampamento", em virtude do prolongamento do prazo para execução dos serviços, o CCS reitera que não há que se falar em qualquer irregularidade na orçamentação desse item, conforme, menciona, foi reconhecido pela unidade técnica na instrução de mérito (peça 347, p. 22) :
73. Sobre esse ponto, de início, vale observar que a própria Unidade Técnica veio a reconhecer posteriormente que não haveria que se falar em dano ao erário com relação a essa rubrica, tendo em vista que a metodologia de cálculo adotada por FURNAS para o item, na compensação com outras rubricas contratuais, teria sido conservadora e estabelecida a partir dos critérios contratuais. Logo, considerou possível afastar o apontamento dessa suposta irregularidade:
'351. Observa-se, portanto, que, para sua estimativa de mão de obra direta e indireta, Furnas terminou por adotar metodologia de cálculo que resultou em valores inferiores aos solicitados pelo CCS, atuando em prol da Administração, já que considerou que o critério escolhido seria o mais correto e aderente em relação ao estabelecido no contrato. Os montantes efetivamente despendidos pelo CCS poderiam, de certa forma, carregar alguma ineficiência das suas equipes.
352. Os valores adotados por Furnas para mão de obra indireta já incluídos o acréscimo dos serviços complementares, por exemplo, foram em torno de 30% inferiores ao reivindicado pelo CCS (14.689 contra 20.623 homens x mês) - peça 97, p. 22.
353. Atuando de forma conservadora, é possível considerar para este caso concreto que os acertos efetuados na análise dos pleitos, a exemplo do acima citado, podem, de certa maneira, compensar eventuais erros cometidos em estimativas de outros valores, como o dos itens "Materiais/Outras Atividades" a PG. (Instrução da SeinfraElétrica, peça 282, p. 49.) '
Explica que a quantidade de mão de obra adicional a ser utilizada nas obras não é calculada com base no prazo a ser acrescentado aos trabalhos, mas sim com base no total (quantitativos) de serviços a serem executados. Assim, independentemente do prazo para a execução dos serviços, o custo total final previsto para a rubrica é sempre o mesmo, alterando-se apenas o custo médio mensal e a quantidade de meses para pagamento (peça 347, p. 21-23) :
75. A rubrica ora questionada diz respeito a serviços de "despesas com tratamento de lixo - resíduos (meio ambiente) , alimentação, transporte de pessoal, assistência médica e equipamento de proteção individual (EPI) ". Trata-se, portanto, de gastos eminentemente relacionados ao efetivo de mão de obra alocado no empreendimento para a execução dos serviços contratados - e, assim, variam de acordo com as próprias quantidades médias de mão de obra empregada.
76. Não é, portanto, o prazo adicional de execução das obras que impacta sobre os custos da rubrica em discussão, uma vez que o prazo total para realização das atividades não altera as quantidades totais de mão de obra empregadas na execução dos serviços adicionais. Isso porque a quantidade de mão de obra adicional a ser utilizada nas obras não é calculada com base no prazo a ser acrescentado aos trabalhos, mas sim com base no total (quantitativos) de serviços a serem executados.
Prossegue afirmando que, sendo os serviços de "Manutenção e Operação - Canteiro/Acampamento" diretamente relacionados, apenas, com a mão-de-obra alocada na obra, o seu custo também não depende do prazo contratual, e sim do montante de serviços a serem executados. Assim, conclui que independentemente do prazo para a execução dos serviços, o custo total final previsto para a rubrica é sempre o mesmo, alterando-se apenas o custo médio mensal e a quantidade de meses para pagamento. Para demonstrar seu argumento, apresenta anexo com demonstrativo em que apresenta três cenários distintos de prazo para execução dos serviços: 6 meses, conforme previsto pelo 3º termo aditivo; 36,5 meses, prazo contratual original e; 41 meses, conforme utilizado pela unidade técnica. Em seu exemplo, para todos os cenários estabelecidos, manteve-se inalterado o valor total para a mão de obra e para o item de "Manutenção e Operação - Canteiro/Acampamento", havendo variações tão somente relacionadas à quantidade média mensal de homens e ao custo mensal incorrido com a rubrica (peça 347, p. 23) .
Análise
A parcela de superfaturamento referente ao 4º termo aditivo foi identificada por meio da verificação de inconsistência no cálculo da adequação da verba destinada a cobrir os custos da parcela "Materiais/Outras Atividades", constante do serviço "Manutenção e Operação - Canteiro/Acampamento".
Segundo consta da peça 282, p. 16 e 46-47, o aditamento para este item foi devido a extensão de prazo de oito meses na obra, que teria período original de contrato de 36,5 meses. Ainda segundo consta da página 47 da mesma peça, a mencionada rubrica remunerou a manutenção de canteiro e acampamento durante o período em que foi prestado esse serviço, ou seja, 36,5 meses.
Assim, o custo total de "Materiais/Outras atividades" a PG para o prazo conservador de 34 meses seria de R$ 7.391,318,28, ou R$ 217.391,71 de média mensal, que, acrescida do BDI de 35,04%, alcança R$ 293.565,77, conforme tabela à peça 282, p. 48.
A diferença do valor calculado por Furnas (R$ 410.255,06) resulta em um superfaturamento mensal de R$ 116.689,29 (R$ 410.255,06 - R$ 293.565,77) . Dessa forma, a extensão da obra em oito meses resulta no superfaturamento de R$ 933.514,32 (peça 282, p. 48) . 
Em seu Voto, o Relator do Acórdão 1374/2021-TCU-Plenário divergiu da proposta da unidade técnica, e do MPTCU, no sentido de, excepcionalmente, afastar o débito em razão de Furnas ter obtido sucesso em reduzir os valores pleiteados pelo CCS (peça 304, p. 4) . 
Segundo o Voto, na perspectiva da unidade técnica, Furnas foi capaz de reduzir substancialmente os valores dos pleitos do CCS, negando parcialmente o mérito ou, especialmente, adotando outras bases de preços. Na visão do Relator, esse fundamento não é admissível, pois poderia ser extrapolado para todos os débitos apurados na TCE (peça 304, p. 4) .
Em relação à alegação do CCS de que, independentemente do prazo para a execução dos serviços, o custo total final previsto para a rubrica "Manutenção e Operação - Canteiro/Acampamento" é sempre o mesmo, alterando-se apenas o custo médio mensal e a quantidade de meses para pagamento, pois os serviços não dependeriam do prazo contratual, e sim do montante de serviços a serem executados, consta dos autos, à peça 97, p. 4, documento do órgão gestor da construção do AHE Simplício, explicando a adequação das verbas contratuais de Manutenção e Operação - Canteiro/Acampamento.
Consoante o documento do órgão gestor, houve a necessidade de execução de serviços complementares aos já contratados, que, além de aumento dos quantitativos previstos, também resultou no aumento das quantidades de serviços e, consequentemente, da mão de obra envolvida, gerando também um aumento nos custos indiretos de manutenção e operação do canteiro/acampamento (peça 97, p. 4) .
Como se observa acima, ao contrário da alegação do CCS, não se tratou somente de aumento de prazo, mas também de aumento de quantidades, acarretando o aumento do custo total final previsto para a referida rubrica.
O documento do órgão gestor da construção do AHE Simplício cita, inclusive, que o CCS reivindicou a revisão das verbas referentes à rubrica de Manutenção e Operação do Canteiro/Acampamento das Obras Civis, tendo em vista a extensão de prazo ocorrida no início do contrato, o aumento nos quantitativos de serviço (e consequentemente o aumento da mão de obra envolvida) , além da possível extensão de prazo no final do contrato (peça 97, p. 18) .
O órgão gestor reconheceu o mérito da reivindicação do CCS, uma vez que os serviços tiveram um acréscimo significativo de quantidades que geraram a necessidade de mobilização tanto de mão de obra direta como de mão de obra indireta, o que impactou exatamente nos custos de Manutenção e Operação - Canteiro/Acampamento de obras civis a preços unitários e global (peça 97, p. 20-25) .
Para além disso, o referido documento consignou que, em relação ao impacto do acréscimo de quantidades na verba de Manutenção e Operação do Canteiro/Acampamento, esse acréscimo significa um aumento na quantidade de equipamentos e pessoal, incluindo o de operação dos equipamentos (peça 97, p. 20-25) .
Portanto, não procede a alegação do CCS de que os custos com serviços de "Manutenção e Operação - Canteiro/Acampamento" não depende do prazo contratual, e sim do montante de serviços a serem executados, que independentemente do prazo para a execução dos serviços, o custo total final previsto para a rubrica é sempre o mesmo, alterando-se apenas o custo médio mensal e a quantidade de meses para pagamento.
Argumento: prescrição da pretensão de ressarcimento do erário
Aduz que o CCS que celebrou o contrato em 30/11/2006 e foi chamado a se manifestar na presente TCE após mais de 11 anos, em 15/12/2017. Sendo assim, menciona a consumação da prescrição da pretensão dessa Corte de Contas de ressarcimento ao erário, que, conforme entendimento do Supremo Tribunal Federal, prescreveria em cinco anos (peça 347, p. 24) .
Análise
O fundamento utilizado pelo Consórcio para justiçar a prescrição de ressarcimento ao erário foi a tese proferida pelo STF no âmbito da Repercussão Geral 666 ("É prescritível a ação de reparação de danos à Fazenda Pública decorrente de ilícito civil") .
Ocorre que, segundo a jurisprudência deste Tribunal de Contas, a tese fixada pelo STF no RE 669.069 (Repercussão Geral 666) , que trata da incidência da prescrição nos débitos com a União decorrentes de ilícitos civis (prazo prescricional de cinco anos) , não alcança prejuízos que decorram de ilícitos administrativos, como a não comprovação da regular gestão de recursos públicos, que são imprescritíveis (Acórdão 5939/2016-TCU-Segunda Câmara, Rel. Min. Marcos Bemquerer; 232/2017-TCU-1ª Câmara, Rel. Min. Bruno Dantas; e Acórdão 2910/2016-TCU-Plenário, Rel. Min. Ana Arraes) .
No mesmo sentido foram as decisões proferidas pelo Plenário do TCU no âmbito dos Acórdãos 1.668/2019 e 4.214/2017, in verbis: 
O reconhecimento da prescrição de ações de ressarcimento ao erário no julgamento do Recurso Extraordinário 669.069/MG (Repercussão Geral 666) não atinge os processos de controle externo, uma vez que a decisão do STF se aplica apenas a ações de reparação de danos à Fazenda Pública decorrente de ilícito civil, ou seja, circunscreve-se à prática de atos danosos ao erário que violem normas de Direito Privado (Acórdão 1668/2019-TCU-Plenário, Rel. Min. Raimundo Carreiro) .
A condenação em débito em processo de tomada de contas especial não tem caráter punitivo, possuindo, essencialmente, natureza jurídica de reparação civil pelo prejuízo causado ao erário, não sendo alcançada pelo instituto da prescrição da pretensão punitiva (Acórdão 4214/2017-TCU-Primeira Câmara, Rel. Benjamin Zymler) .
Quanto as datas, os pagamentos ocorreram em 5/2/2010 e 28/3/2013, referentes aos 3º e 4º termos aditivos. Ocorre que o Despacho que autorizou as citações data de 29/8/2017 (peça 182) e o Ofício de citação 506/2017-TCU/SeinfraElétrica (peça 207) foi recebido pelo Consórcio em 15/12/2017 (peça 209) . Portanto, não ocorreu o transcurso do lapso de dez anos para dispensa de instauração da tomada de contas especial e, ainda que tivesse ocorrido, precisaria ser avaliado em confronto com os elementos disponíveis em cada caso, com o objetivo de verificar se houve, de fato, prejuízo ao pleno exercício do contraditório e da ampla defesa, o que não se observou no caso concreto  (Acórdão 2511/2015-TCU-Plenário, 2.630/2015-TCU-2ª Câmara, 3.535/2015-TCU-2ª Câmara, 9.570/2015-TCU-2ª Câmara, 444/2016-TCU-2ª Câmara e 2.024/2016-TCU-2ª Câmara, dentre outros) .
Essa linha de entendimento resguarda o reconhecimento da imprescritibilidade das ações de ressarcimento ao erário, conforme enunciado da Súmula de jurisprudência 282 deste Tribunal, exarada em consonância com o posicionamento do Supremo Tribunal Federal no bojo do Mandado de Segurança 26.210/DF, DOU de 10/10/2008.
Assim, também não procede esse argumento do CCS.
CONCLUSÃO
	Cumpre registrar que o CCS reconheceu a irregularidade referente ao item "Supervisão". Tendo concordado com o valor do débito atribuído ao item "Supervisão", iniciou recolhimento parcelado, totalizando 14 pagamentos mensais já efetuados, que, até o momento, somam R$ 762.391,85, conforme sintetizado anteriormente nesta instrução (Tabela 3) .
Para os demais itens que geraram o débito, o CCS apresentou os mesmos argumentos já colacionados em outras ocasiões no bojo desta TCE, tendo sido tais argumentos devidamente enfrentados por esta Corte de Contas.
A despeito disso, realizou-se nova análise dos referidos argumentos, tendo-se concluído pela improcedência das alegações do CCS. De acordo com a análise promovida, os elementos de defesa apresentados não foram suficientes para sanear as irregularidades e tampouco para afastar o débito.
Assim, em face dos exames procedidos, propõe-se rejeitar os novos elementos de defesa apresentados pelo CCS, uma vez que foram insuficientes para elidir as irregularidades a ele atribuídas e para afastar o débito que lhe fora imputado. 
	A dívida imposta ao CCS, em valores históricos, totalizava R$ 12.641.879,25. Levando em consideração que a dívida não foi recolhida integralmente no novo e improrrogável prazo fixado pelo Acórdão 1374/2021-TCU-Plenário, propõe-se o julgamento pela irregularidade de suas contas, procedendo-se à sua condenação em débito, a ser atualizado monetariamente e acrescido de juros de mora, e a aplicação da multa prevista no art. 57 da Lei 8.443/1992, abatendo-se, na oportunidade, as quantias já recolhidas pelas empresas integrantes do Consórcio.
PROPOSTA DE ENCAMINHAMENTO
	Diante do exposto, submetemos os autos à consideração superior, propondo ao Tribunal:
rejeitar as alegações de defesa apresentadas pelo Consórcio Construtor Simplício - CCS;
com fundamento nos arts. 1º, inciso I, 16, inciso III, alínea "c", da Lei 8.443/1992 c/c os arts. 19 e 23, inciso III, da mesma Lei, e com arts. 1º, inciso I, 209, inciso III, 210 e 214, inciso III, do Regimento Interno, que sejam julgadas irregulares as contas do Consórcio Construtor Simplício (CCS) - CNPJ 08.658.887/0001-11, da empresa integrante líder, CNO S.A (CNPJ 15.102.288/0001-82) , nova denominação da Construtoras Norberto Odebrecht S.A., e da empresa integrante Construtora Andrade Gutierrez S.A. (CNPJ 17.262.213/0236-40) , e condená-los, em solidariedade, ao pagamento das quantias a seguir especificadas, com a fixação do prazo de quinze dias, a contar das notificações, para comprovarem, perante o Tribunal (art. 214, inciso III, alínea "a", do Regimento Interno) , o recolhimento das dívidas aos cofres de Furnas Centrais Elétricas S.A. (Furnas) - CNPJ 23.274.194/0001-19, atualizadas monetariamente e acrescidas dos juros de mora, calculados a partir das datas discriminadas, até a data dos recolhimentos, na forma prevista na legislação em vigor abatendo-se, na oportunidade, os valores já ressarcidos.
	VALOR ORIGINAL (R$) 
	DATA DA OCORRÊNCIA
	DÉBITO/CRÉDITO

	8.249.774,46
	5/2/2010
	D

	4.392.104,79
	28/2/2013
	D

	57.085,17
	15/10/2021
	C

	55.944,23
	19/10/2021
	C

	57.085,17
	11/11/2021
	C

	58.226,11
	12/11/2021
	C

	57.800,43
	14/12/2021
	C

	58.340,95
	13/1/2022
	C

	59.084,17
	14/2/2022
	C

	59.084,18
	15/2/2022
	C

	59,084,18
	14/3/2022
	C

	59.084,17
	15/3/2022
	C

	59.680,92
	13/4/2022
	C

	59.680,93
	13/4/2022
	C

	60.647,76
	13/5/2022
	C

	60.647,76
	16/5/2022
	C

aplicar ao  Consórcio Construtor Simplício (CCS) , individualmente, a multa prevista no art. 57 da Lei 8.443/1992 c/c o art. 267 do Regimento Interno, com a fixação do prazo de quinze dias, a contar das notificações, para comprovarem, perante o Tribunal (art. 214, inciso III, alínea "a", do Regimento Interno) , o recolhimento das dívidas aos cofres do Tesouro Nacional, atualizadas monetariamente desde a data do acórdão até a dos efetivos recolhimentos, se forem pagas após o vencimento, na forma da legislação em vigor;
	autorizar, desde logo, nos termos do art. 28, inciso II, da Lei 8.443/1992, a cobrança judicial das dívidas caso não atendidas as notificações;
	encaminhar cópia da deliberação ao Procurador-Chefe da Procuradoria da República no Estado de Minas Gerais, nos termos do § 3º do art. 16 da Lei 8.443/1992 c/c o § 7º do art. 209 do Regimento Interno do TCU, para adoção das medidas cabíveis; e comunicar-lhe que o relatório e o voto que a fundamentarem podem ser acessados por meio do endereço eletrônico www.tcu.gov.br/acordaos e que, caso haja interesse, o Tribunal pode enviar-lhe cópia desses documentos sem qualquer custo."
2.	O Ministério Público junto ao TCU - MPTCU, nestes autos representado pelo Procurador Marinus Eduardo De Vries Marsico, emitiu parecer à peça 395, parcialmente reproduzido a seguir:
"No que é principal, acompanhamos o posicionamento da unidade especializada do TCU, em seu exame quanto aos aspectos técnicos dos elementos trazidos pelo Consórcio, cabendo, porém, tecer considerações sobre dois pontos.
O primeiro deles diz respeito ao valor do débito proposto pela SeinfraElétrica para figurar no acórdão condenatório.   
A proposta da unidade técnica inclui o montante sobre o qual o Consórcio já reconheceu ter havido recebimento indevido e acerca do qual protocolou petição afirmando ter havido acordo com Furnas para o pagamento dos R$ 1.787.199,74 levantados pela empresa (peça 259) . 
O Consórcio requereu, na referida peça, que fosse autorizado o parcelamento da dívida em 36 parcelas mensais, de acordo com o disposto no art. 217 do Regimento Interno do TCU. Outrossim, após a prolação do referido Acórdão 1374/2021-TCU-Plenário, que autorizou o parcelamento do montante indicado da deliberação, o Consórcio passou a recolher mensalmente a quantia alusiva ao valor reconhecido, figurando nos autos até o momento os comprovantes de pagamento de dez parcelas, sendo o primeiro em 19/10/2021 (peça 357) e o décimo em 15/7/2022 (peça 392) .Cremos que o melhor encaminhamento para essa parcela, no montante original de R$ 1.787.199,74, e sobre a qual tem havido mensal e regular pagamento é destacá-la do valor do débito a constar no acórdão condenatório e promover ordinário acompanhamento em processo apartado.
Não nos parece adequado que tal parcela venha a compor o débito. Oportuno observar, no plano argumentativo, que esse valor nem haveria de figurar como débito acaso o acórdão viesse a ser proferido após o fim do período de parcelamento ou mesmo em caso de antecipação, hipótese em que não haveria, na prática, incidência de juros. Vale anotar ainda que há o reconhecimento de boa-fé e o Consórcio tem recolhido com regularidade os valores parcelados. Ademais, a inclusão desse valor concorre para fragilizar a precisão na definição no valor da multa prevista no art. 57 da Lei. 8.443/1992, que é proporcional ao débito.   
Assim, entendemos que no caso concreto deve ser aplicada a disciplina prevista no art. 14 da Resolução-TCU 259/2014, cujo teor é o seguinte:
Art. 14. Os desdobramentos posteriores à deliberação de mérito proferida pelo Tribunal serão tratados mediante a autuação de processos vinculados, dentre outros:
 (...) 
III - parcelamento de dívida;
O outro ponto que requer expresso registro diz respeito à prescrição da pretensão punitiva e ressarcitória no TCU. 
A nosso ver, o entendimento presente em diversos julgados do STF não comporta dúvida quanto à aplicação da linha sedimentada pelo RE 636.886 no tocante à sujeição dos processos de controle aos ditames da Lei 9.783/1999, seja em relação à pretensão punitiva ou ressarcitória, razão pela qual temos nos posicionado pela aplicação da disciplina prevista no referido normativo.
Não obstante, importa reconhecer que a Corte de Contas tem adotado seguida e invariavelmente a regra definida no Acórdão 1441/2016-TCU-Plenário. No caso vertente, o eminente Relator expressamente tratou da matéria em seu detalhado Voto, posicionando-se em linha concordante com a deliberação acima mencionada, posição que foi acolhida nos termos do Acórdão 1374/2021-TCU-Plenário.
Com essas considerações, aquiescemos à proposta de encaminhamento da unidade técnica, opinando, porém, pela exclusão da quantia original de R$ 1.787.199,74 no valor final débito a figurar no acórdão condenatório, em razão de ser objeto de pagamento parcelado em regular processamento, com a consequente formação de apartado para acompanhamento do pagamento integral dessa quantia, nos termos do disposto no art. 14 da Resolução-TCU 259/2014."
É o relatório.

Alexandre Aroeira Salles (28.108/OAB-DF), Tathiane Vieira Viggiano Fernandes (27.154/OAB-DF) e outros, representando Consórcio Construtor Simplício - CCS.

TOMADA DE CONTAS ESPECIAL. CONTRATO DE OBRAS PRINCIPAIS DO AHE SIMPLÍCIO. ADITIVOS CONTRATUAIS. MANUTENÇÃO INDEVIDA DA TAXA DE CONTINGÊNCIA PREVISTA NAS COMPOSIÇÕES DE PREÇOS UNITÁRIOS. INCONSISTÊNCIAS NO CÁLCULO DE REMUNERAÇÃO DO ITEM "MATERIAIS/OUTRAS ATIVIDADES". PAGAMENTO EM DUPLICIDADE DE PARCELA DO ITEM "SUPERVISÃO". SUPERFATURAMENTO. RESPONSABILIZAÇÃO DO CONSÓRCIO CONTRATADO. AUSÊNCIA DE MÁ-FÉ DOS ADMINISTRADORES. ABERTURA DE NOVO PRAZO PARA RECOLHIMENTO DO DANO. RECOLHIMENTO PARCELADO DE UMA PARTE. NÃO RECOLHIMENTO DE OUTRA PARTE. CONSTITUIÇÃO DE PROCESSO APARTADO PARA ACOMPANHAMENTO DO RECOLHIMENTO DO DÉBITO INCONTROVERSO, COM DIFERIMENTO DO JULGAMENTO. IRREGULARIDADE DAS CONTAS QUANTO AOS DEMAIS VALORES IRREGULARMENTE RECEBIDOS PELAS EMPRESAS. DÉBITO E MULTA. Quando, reconhecida a boa-fé e aberto novo prazo para recolhimento ao Erário, o responsável admitir somente uma parte do débito, pode o Tribunal desmembrar a TCE, constituindo processo apartado para acompanhar o recolhimento da parcela admitida, sem prejuízo de, no processo principal, proceder ao imediato julgamento do débito residual.

TOMADA DE CONTAS ESPECIAL (TCE)

Examina-se tomada de contas especial instaurada em atendimento ao subitem 9.1 do Acórdão 590/2017-TCU-Plenário, proferido no TC Processo 011.792/2010-8, da relatoria da Ministra Ana Arraes.
Referido processo tratou de fiscalização, no âmbito do Fiscobras 2010, no Contrato 16.856/2006, celebrado entre Furnas Centrais Elétricas S.A. e o Consórcio Construtor Simplício - CCS, formado pelas construtoras Norberto Odebrecht S.A. e Andrade Gutierrez S.A., para a construção do Aproveitamento Hidrelétrico de Simplício - AHE Simplício.
Na primeira apreciação da TCE, o Tribunal proferiu o Acórdão 1374/2021-TCU-Plenário, integrado pelo Acórdão 1631/2021-TCU-Plenário, em que excluiu da presente relação processual alguns gestores de Furnas e julgou regulares e regulares com ressalva as contas de outros funcionários da estatal.
Em relação ao CCS, o Tribunal deliberou por fixar novo e improrrogável prazo de quinze dias para que as empresas integrantes do consórcio efetuassem o recolhimento das quantias a seguir especificadas:
	Valor do Débito
	Data-base

	R$ 8.249.774,46
	5/2/2010

	R$ 4.392.104,79
	28/2/2013

Por meio daquele acórdão, o Tribunal também informou às empresas integrantes do Consórcio Construtor Simplício que a liquidação tempestiva do débito atualizado monetariamente sanearia o processo e permitiria que as contas fossem julgadas regulares com ressalva, dando-lhes quitação, ao passo que a ausência dessa liquidação tempestiva levaria ao julgamento pela irregularidade das contas, com imputação de débito a ser atualizado monetariamente e acrescido de juros moratórios nos termos do art. 19 da Lei 8.443/1992, bem como à aplicação da multa prevista no art. 57 da Lei 8.443/1992.
Aquela decisão, por fim, autorizou o parcelamento da dívida em até 36 (trinta e seis) parcelas, incidindo sobre cada parcela, corrigida monetariamente, os correspondentes acréscimos legais.
Devidamente notificadas, as empresas integrantes do CCS apresentaram documento denominado "recurso de reconsideração" em que, em síntese, visavam combater os dispositivos do Acórdão 1374/2021-TCU-Plenário anteriormente citados. Não sendo cabível recurso em face de decisão preliminar que reconhece a boa-fé do responsável e abre novo prazo para recolhimento do débito, recebi a peça como mera petição e determinei seu exame pela unidade técnica, a título de elementos complementares de defesa.
Instruindo o feito, a Secretaria de Fiscalização de Infraestrutura em Energia Elétrica - SeinfraElétrica concluiu que a petição se limitou a reiterar argumentos apresentados nas alegações de defesa, que já haviam sido rejeitados pelo Tribunal. Identificou, todavia, que as empresas integrantes do consórcio reconheceram a parcela de débito relacionada aos serviços de "Supervisão" e iniciaram o ressarcimento da dívida, fracionada em 36 cotas mensais. Dessa forma, recomendou o julgamento pela irregularidade das contas, com imputação de débito e multa ao consórcio, deduzindo-se as parcelas já quitadas.
Concluída a análise da SeinfraElétrica, o Consórcio atravessou petição à peça 394, endereçada ao representante do Ministério Público junto ao TCU - MPTCU, Dr. Marinus Eduardo De Vries Marsico, em que apresentou "elementos de fato e de direito com vistas a contribuir com a análise do MPTCU enquanto fiscal da ordem jurídica no processo de contas".
O MPTCU, ao tempo em que acompanhou, na essência, a análise de mérito da unidade especializada, ponderou que "o melhor encaminhamento para essa parcela, no montante original de R$ 1.787.199,74, e sobre a qual tem havido mensal e regular pagamento é destacá-la do valor do débito a constar no acórdão condenatório e promover ordinário acompanhamento em processo apartado".
Acolho as análises da SeinfraElétrica, com a ressalva anotada pelo MPTCU, razão pela qual incorporo os pareceres precedentes em minhas razões de decidir, no que não conflitar com os apontamentos que passo a expor.
Conforme destaquei no voto que acompanha o Acórdão 1374/2021-TCU-Plenário, os débitos apurados nesta TCE e os respectivos termos a quo para fins de atualização monetária são os seguintes:
	Descrição
	Valor do Débito
	Data-base

	Pagamento da parcela "contingências", constante das composições de preços unitários dos serviços contratados a Preço Global (3º aditivo) 
	R$ 6.773.884,94
	5/2/2010

	Pagamento da parcela "contingências", constante das composições de preços unitários dos serviços contratados a Preço Global (4º aditivo) 
	R$ 2.444.089,78
	28/2/2013

	Parcela "Materiais/Outras Atividades" do serviço "Manutenção e Operação - Canteiro / Acampamento" (4º aditivo) 
	R$ 1.199.845,95
	28/2/2013

	Pagamento em duplicidade da parcela "Supervisão" (3º aditivo) 
	R$ 1.475.889,52
	5/2/2010

	Pagamento em duplicidade da parcela "Supervisão" (4º aditivo) 
	R$ 748.169,06
	28/2/2013

No que diz respeito ao pagamento em duplicidade dos serviços de "Supervisão", em relação aos quais o consórcio reconheceu a necessidade de restituição, considero adequada a proposta do MPTCU para constituição de apartado, visando a acompanhar o pagamento parcelado, diferindo o julgamento das contas quanto a essa porção do débito.
Constitui prerrogativa do Tribunal definir os procedimentos para constituição e organização seus processos, a partir das balizas estabelecidas na Lei Orgânica e no Regimento Interno. No caso em exame, havendo concordância dos responsáveis em efetuar a restituição de uma parcela do débito imputado, não vejo óbice à instauração de processo específico para tratamento à parte - o que representará, na prática, a divisão da presente TCE em duas.
Por meio do processo apartado, o pagamento parcelado será acompanhado até sua quitação ou, em caso de inadimplência, até novo julgamento, com consequente imputação do débito residual e de multa proporcional.
Assim, a um só tempo, será possível: i) atender ao interesse público no recebimento dos recursos cuja quitação está em curso; ii) satisfazer o interesse das empresas envolvidas em ver excluído do débito e da multa proporcional a parcela adimplida; iii) obter o saneamento parcial dos autos, que contribui para a celeridade processual, objetivo desejável em qualquer caso.
A presente TCE, por sua vez, está pronta para ser julgada, em relação às parcelas de débito não reconhecidas pelo CCS. Passo, assim, ao exame das alegações de defesa apresentadas.
O pagamento da taxa de "contingência" se tornou indevido após os serviços complementares a preço global terem sido medidos e pagos como se a preço unitário fossem. Em relação a essa parcela do débito, o CCS aduz omissão no indigitado Acórdão 1374/2021-TCU-Plenário, no que diz respeito à necessidade de avaliação global dos termos aditivos.
Essa alegação já havia sido veiculada em embargos de declaração, que foram conhecidos e rejeitados pelo Tribunal por meio do Acórdão 1631/2021-TCU-Plenário, de forma que não se faz necessária nova manifestação desta Corte sobre o mesmo tema.
Quanto à parcela de "Materiais/Outras Atividades" do serviço "Manutenção e Operação - Canteiro/Acampamento", o consórcio alega não ter havido irregularidades na orçamentação. Registra, em síntese, que, sendo esses serviços diretamente relacionados apenas com a mão de obra alocada na obra, o seu custo não dependeria do prazo contratual, e sim do montante de serviços a serem executados. Assim, conclui que, independentemente do prazo para a execução dos serviços, o custo total final previsto para a rubrica seria sempre o mesmo, alterando-se apenas o custo médio mensal e a quantidade de meses para pagamento.
Esse raciocínio não se sustenta. Os dispêndios associados à manutenção e à operação do canteiro do Contrato 16.856 efetivamente sofreram acréscimo em decorrência da prorrogação do prazo de execução. A esse respeito, reporto-me ao minucioso exame promovido no relatório que acompanha o Acórdão 590/2017-TCU-Plenário (peça 157/159) . Naquela manifestação da SeinfraElétrica, entre os parágrafos 92 e 116, o sobrepreço foi estimado por três metodologias diferentes, adotando-se a mais conservadora, isto é, mais favorável aos interesses do consórcio.
O parágrafo 108 da instrução transcreve trecho do relatório DGE.C.AG.040.2010, elaborado por Furnas, que claramente indica o acréscimo de R$ 2.093.124,04 relativos à "extensão das verbas de manutenção e operação de canteiro/acampamento das obras civis a preço global por mais 2 (dois) meses" (peça 99, pg. 55) . Caso se aplicasse o argumento ora trazido pelo CCS, todo esse montante deveria ser considerado débito, para fins de ressarcimento, em substituição aos R$ 933.514,32 que foram quantificados de forma conservadora no Acórdão 1374/2021-TCU-Plenário. 
Assim, permanece hígida a configuração do superfaturamento decorrente da inconsistência no cálculo da verba relacionada ao item "Materiais/Outras Atividades" constante do serviço "Manutenção e Operação - Canteiro/Acampamento".
Finalmente, o CCS acusa a prescrição da pretensão ressarcitória do TCU, a qual defende ser regida pelo prazo quinquenal estabelecido pela Lei 9.873/1999, com base em decisão proferida pelo Supremo Tribunal Federal - STF no Recurso Extraordinário - RE 636.886, oportunidade em que foi fixada, em repercussão geral, a tese de que "é prescritível a pretensão de ressarcimento ao erário fundada em decisão de Tribunal de Contas" (Tema 899) . 
Todavia, relembro que o caso concreto tratado no RE diz respeito à fase de execução judicial de deliberação do Tribunal de Contas, tanto assim que, para deslindá-lo, foi necessária a aplicação da Lei 6.830/1980, a Lei de Execuções Fiscais, diploma legal evidentemente inaplicável à fase que antecede a formação do título executivo extrajudicial, caracterizada pela atuação do órgão de controle externo até a prolação do acórdão.
Ademais, é de amplo conhecimento que relatório do Grupo de Trabalho encarregado de propor um projeto de normativo que discipline, de forma completa e detalhada, o tema da prescrição das pretensões ressarcitória e punitiva no âmbito no TCU, foi encaminhado à Presidência do Tribunal, já tendo sido designado relator. Enquanto o resultado desse trabalho não houver sido apreciado pelo Plenário desta Corte, deve ser aplicado aos processos que estiverem prontos para julgamento o entendimento atualmente vigente, pela imprescritibilidade das ações de ressarcimento, conforme pacífica jurisprudência do TCU (Súmula 282) , alinhada com a interpretação adotada pelo Supremo Tribunal Federal no Mandado de Segurança - MS 26.210.
Apenas para argumentar, caso se adotasse o regramento da Lei 9.873/1999, ainda assim os fatos em exame não teriam sido alcançados pela prescrição. Os pagamentos referentes aos 3º e 4º termos aditivos se deram em 5/2/2010 e 28/3/2013. Em sessão realizada em 12/6/2013, foi prolatado o Acórdão 1.468/2013, que determinou o tratamento do sobrepreço decorrente da parcela de "contingência" no TC-Processo 011.792/2010-8. E foi no âmbito deste último processo que foi proferido o Acórdão 590/2017-TCU-Plenário, determinando a instauração da presente TCE. Posteriormente, inúmeros foram os atos de inequívoca apuração, tais como o despacho que autorizou a citação do CCS (peça 182, em 29/8/2017) e o multicitado Acórdão 1374/2021-TCU-Plenário (9/6/2021) .
Em resumo, ainda que se aplicassem as regras da Lei 9.873/1999, as diversas causas interruptivas impediriam, no caso concreto, a caracterização da prescrição.
Assim, os novos argumentos não socorrem os responsáveis, devendo ser mantido o entendimento já manifesto por esta Corte quanto à responsabilização do CCS pela reparação do dano causado aos cofres de Furnas.
Devem, portanto, as contas das empresas integrantes do Consórcio Construtor Simplício serem julgadas irregulares, com condenação em débito e imputação de multa proporcional.
Ante o exposto, VOTO pela adoção da minuta de acórdão que submeto a este Colegiado.
TCU, Sala das Sessões, em 21 de setembro de 2022.
JORGE OLIVEIRA 
Relator